【裁判字號】    97,台上,64
【裁判日期】    970117
【裁判案由】    偽造文書等罪
【裁判全文】
最高法院刑事判決                九十七年度台上字第六四號
上  訴  人
即  自訴人  甲○○
            乙○○
共      同
自訴代理人  黃  香律師
上  訴  人
即  被  告  丁○○
選任辯護人  唐月妙律師
被      告  丙○○
            戊  ○
上列上訴人等因甲○○等自訴被告等偽造文書等罪案件，不服台
灣高等法院中華民國九十三年十二月八日第二審判決（九十二年
度上訴字第四二一九號，自訴案號：台灣台北地方法院九十一年
度自字第七四０號），提起上訴，本院判決如下：
    主  文
上訴駁回。
    理  由
一、關於行使變造私文書部分：
按刑事訴訟法第三百七十七條規定：上訴於第三審法院，非以判
決違背法令為理由，不得為之。是提起第三審上訴，應以原判決
違背法令為理由，係屬法定要件。如果上訴理由狀並未依據卷內
訴訟資料，具體指摘原判決不適用何種法則或如何適用不當，或
所指摘原判決違法情事，顯與法律規定得為第三審上訴理由之違
法情形，不相適合時，均應認其上訴為違背法律上之程式，予以
駁回。本件原判決認定上訴人即被告丁○○係台北市○○○路○
段二十五號金山惠安大樓（下稱金山大樓）住戶，於民國九十一
年七月間因不滿該大樓住戶管理委員會（下稱金山大樓管委會）
欲以每台新台幣（下同）一百十九萬元偏高價格向永大機電工業
股份有限公司（下稱永大公司）購置二台電梯設備，適其擔任「
友美飯店」總經理之友人擬重新裝潢該飯店並欲購置電梯，丁○
○遂委由該友人以「友美飯店」關係企業「友星飯店」名義向永
大公司詢價，並由永大公司承辦人員洪金德於同年九月二十四日
將業主載為「友星飯店」，交貨地點載為「台北市○○○路○段
十一號」，估價標的與金山大樓欲購置之相同廠牌、種類、規格
之二台電梯設備共僅一百八十萬元之估價單（下稱系爭估價單）
傳真與丁○○，丁○○為便於向金山大樓住戶說明管委會購置之
電梯價格偏高，逕於同年九月間，在台北市其經營之公司內，委
由不詳姓名之工讀生將上開傳真紙估價單業主欄變造為「金山惠
安大樓」，交貨地點變造為「台北市○○○路○段二十五號」後
（其餘內容未更動），予以影印。旋將該估價單影本持交金山大
樓管委會辦公室內某不詳姓名之人，足以生損害於永大公司，並
使經手購買電梯事宜而分任金山大樓管委會主任委員及財務委員
之上訴人即自訴人甲○○、乙○○遭受涉有不法行為之質疑等情
。因而撤銷第一審關於丁○○行使變造私文書部分之判決，改判
仍論處其行使變造私文書，足以生損害於他人罪刑。已綜核全部
卷證資料，詳加斟酌論斷，敘明其所憑之證據及認定之理由，而
以丁○○否認犯罪所持之辯解為不足採，予以指駁綦詳，俱有卷
存之證據資料可資覆按。從形式上觀察，並無違背法令之情形存
在。按刑法第二百十條偽造、變造私文書罪，其得提起自訴之被
害人，不以文書之真正名義人為限。苟因該項偽造或變造之文書
足以蒙受損害者，即屬本罪之直接被害人，自可提起自訴。本件
自訴人等雖非丁○○變造私文書之真正名義人，然丁○○變造該
私文書已足使自訴人等遭受不法行為之質疑，而蒙生損害，原判
決認自訴人等得提起自訴，其適用法則並無違誤。又刑事訴訟法
第三百七十九條第十二款規定：除本法有特別規定外，已受請求
之事項未予判決，或未受請求之事項予以判決者，其判決當然違
背法令。所謂已受請求事項，係指為起訴效力所及之事項。而同
法第二百六十五條第一項規定：於第一審辯論終結前，得就與本
案相牽連之犯罪或本罪之誣告罪，追加起訴。該條規定並準用於
自訴程序，同法第三百四十三條亦著有規定。故未追加起訴、追
加起訴不合法或非起訴效力所及，不為判決所應審理之範圍，自
無已受請求事項未予判決之違背法令可言。自訴人等上訴意旨以
其於原審已請求法院判決被告戊○與丁○○共同行使變造偽造文
書，然原判決僅就丁○○之部分為判決，就戊○部分未予判決，
有判決違背法令之違法云云。惟查自訴人等所提起之自訴狀及刑
事補充自訴狀，僅就被告三人共同連續妨害自由部分提出自訴，
並未就共同行使變造私文書部分提出自訴，且兩者又無起訴不可
分之擴張關係。而卷附之上訴補充理由狀(一)雖曾提及戊○共同行
使變造私文書，惟其提出時間係在九十二年十二月十六日，而本
案第一審則在同年九月十六日即已辯論終結，依刑事訴訟法第三
百四十三條準用第二百六十五條第一項之規定，自訴人等在第一
審辯論終結後所提出之追加自訴並不合法，因此，原審未就戊○
共同行使變造私文書部分為審理，復無判決違背法令之處。另查
證據之取捨及證據證明力如何，均屬事實審法院得自由裁量、判
斷之職權，苟此項裁量、判斷，並不悖乎通常一般之人日常生活
經驗之定則或論理法則，又於判決內論敘其何以作此判斷之心證
理由者，即不得任意指摘其為違法，據為提起第三審上訴之合法
理由。而認定犯罪事實所憑之證據，並不以直接證據為限，間接
證據亦包括在內，審理事實之法院綜合卷內之直接、間接證據，
本於推理作用，於通常一般之人均不致有所懷疑，得確信其為真
實之程度者，即非不得據之為有罪之認定。原判決論處丁○○行
使變造私文書，係綜合丁○○之自白、同案被告丙○○、證人賴
玉霞、洪金德之證言及永大公司之估價單等直接、間接證據，本
於推理作用，確信其為真實之程度，而為有罪之認定，並非單採
丁○○第一審審理中自白：「我只是改影本，只是改抬頭……」
等語（第一審卷(二)第五十七頁）為論罪之依據，其採證並無違背
證據法則。至其中關於估價單究為誰變造？係由丁○○單獨變造
，抑與戊○、丙○○共同變造？被告丁○○提供系爭估價單給台
灣台北地方法院檢察署及台灣台北地方法院與本案有無連續犯之
關係？丁○○變造估價單之時間究在賴玉霞拿到估價單之後或之
前？變造估價單是由丁○○抑金山大樓管委會交代該公司之工讀
生所為？究由工讀生或賴玉霞把估價單拿給金山大樓管委會等細
節，均屬原審取捨證據及證據證明力判斷職權之合法行使，其採
證復無違背證據法則。末按證人之陳述有部分前後不符，或相互
間有所歧異時，究竟何者為可採，法院仍得本其自由心證予以斟
酌，非謂一有不符或矛盾，即應認其全部均為不可採信，若其基
本事實之陳述，果與真實性無礙時，仍非不得予以採信。證人徐
銘鍾、陳鴻章雖曾證稱看到估價單上記載的業主是友星飯店，不
是金山惠安大樓等語。惟賴玉霞交給金山大樓管委會估價單有三
份，正本二份，一份是洪金德傳給丁○○，一份是永大電機傳給
友星飯店者，另影本一份，亦是洪金德傳給丁○○者。故徐銘鍾
、陳鴻章看到估價單上記載之業主為友星飯店，可能是永大電機
傳給友星飯店的那一份，尚不足以據為被告有利之推論，原判決
未說明其不予採納之理由，究於判決本旨不生影響，仍不得據為
第三審上訴之合法理由。自訴人等及被告丁○○上訴意旨置原判
決上開明確論斷於不顧，對原審取捨證據及證據證明力判斷之審
判職權行使，任憑己見，或就同一證據資料為相異之評價，或就
不影響於判決本旨事項為事實上之爭辯，均與法律規定得為第三
審上訴理由之違法情形，不相適合，其上訴違背法律上之程式，
應予駁回。
二、關於公然侮辱、強制罪及誹謗罪部分：
刑事訴訟法第三百七十六條所列各罪之案件，經第二審判決者，
不得上訴於第三審法院。本件自訴人等自訴被告丁○○所犯公然
侮辱罪及丁○○、丙○○、戊○涉犯強制罪嫌暨丁○○、丙○○
涉犯加重誹謗罪嫌部分，核屬刑事訴訟法第三百七十六條第一款
之案件。依首開說明，既經第二審判決，自不得上訴於第三審法
院，自訴人等一併提起上訴（未聲明一部上訴者，視為全部上訴
；丁○○祇就變造私文書部分上訴），顯為法所不許，應併予駁
回。
據上論結，應依刑事訴訟法第三百九十五條前段，判決如主文。
中    華    民    國  九十七  年    一    月   十七   日
                      最高法院刑事第二庭
                          審判長法官  紀  俊  乾
                                法官  黃  正  興
                                法官  陳  東  誥
                                法官  林  錦  芳
                                法官  石  木  欽
      本件正本證明與原本無異
                                      書  記  官
中    華    民    國  九十七  年    一    月  二十一  日
                                                     ｍ


司法院資訊處製作；財團法人民間司法改革基金會備份。
